【裁判字號】    98,親,48
【裁判日期】    990222
【裁判案由】    否認子女
【裁判全文】
臺灣新竹地方法院民事判決                98年度親字第48號
原      告  戊○○
訴訟代理人  張玉琳律師
複代理人    己○○
被      告  丙○○
            丁○○
前列二人共
同特別代理
人          乙○○○
被      告  甲○○
上列當事人間否認子女事件，本院於民國99年2月9日言詞辯論終
結，判決如下：
       主  文
確認被告丙○○、丁○○非原告之兄張德村與被告甲○○所生之
婚生子女。
訴訟費用由被告甲○○負擔。
    事實及理由
壹、原告起訴主張：
一、原告戊○○之兄張德村，乃泰雅族山地原住民，於民國83年
    8月7日與被告甲○○結婚，婚後約半年被告甲○○即逕自離
    家，未與其夫張德村同居共同生活，嗣於94年4 月26日辦理
    離婚登記，後原告之兄張德村於98年7 月23日死亡，家屬於
    辦理張德村繼承事務時，始知被告甲○○在與原告之兄婚姻
    關係存續中產下一女二男即被告丙○○、丁○○，及另一已
    死亡之幼童張宇奇(註：於民國92年2月21日死亡 )，惟因被
    告丙○○、丁○○、張宇奇均非原告之兄張德村與被告甲○○所生，然因受婚生推定為張德村之子，為此爰依民法第10
    63條第2項及民事訴訟法第590條第1、2項等規定提起本件訴
    訟。
二、又原告主張被告甲○○於與原告之兄結婚後半年( 約於83年
    年底 )即逕自離家，未與其夫張德村同居共同生活，有證人
    張雪美足堪證實，且被告丙○○、丁○○二人非為被告甲○○自原告之兄受胎所生之子女，與原告戊○○間並無姪女、
    姪子關係乙節，亦有林口長庚紀念醫院製作之親子鑑定報告
    在卷足憑。
三、再者，原告為張德村之妹，有戶籍謄本在卷可稽，揆諸前揭
    規定，原告之兄張德村係於98年7 月23日死亡，則原告於98
    年10月15 日具狀提起本件訴訟，並未逾越民事訴訟法第590
    條第2項所規定應自被繼承人死亡時起，於6個月內為之之限
    制，從而，原告於法定期間內提起本件訴訟，核無不合，並
    聲明求為判決如主文所示。
貳、被告方面：
一、被告甲○○均未於言詞辯論期日到場，亦未提出書狀作任何
    聲明或陳述。
二、被告丙○○、丁○○部分：
    被告丙○○、丁○○目前與外祖母乙○○○及外祖父同住，
    已很久未見到過母親甲○○，亦不知母親實際上居住在何處
    ，被告二人生父之身分，要問其等母親即被告甲○○較為清
    楚等語。
、程序方面：
一、被告甲○○經合法通知，均未於言詞辯論期日到場，核無民
    事訴訟法第386 條所列各款情形，爰依原告之聲請，由其一
    造辯論而為判決，合先敘明。
二、按從子女出生日回溯第181日起至第302日止為受胎期間。妻
    之受胎，係在婚姻關係存續中者，推定其所生子女為婚生子
    女；惟此推定如夫妻之一方或子女能證明子女非為婚生子女
    者，得於夫妻之一方自知悉該子女非為婚生子女，或子女自
    知悉其非為婚生子女之時起二年內提起否認之訴，民法第10
    62條第1項、第1063 條分別定有明文。又否認子女之訴，夫
    妻之一方於法定起訴期間內或期間開始前死亡者，繼承權被
    侵害之人得提起之。依前項規定起訴者，應自被繼承人死亡
    時起，於一年內為之，民事訴訟法第590條第1、2 項亦定有
    明文。從而，原告既為張德村之妹，而因張德村於98年7 月
    23日即已死亡，業據原告提出其本身及張德村死亡時之戶籍
    謄本各一紙附卷可稽，則原告於98年10月15日具狀向本院提
    起本件訴訟，並未逾越民事訴訟法第590條第2項所規定應自
    被繼承人死亡時起，於一年內為之期限，是以，原告於法定
    期間內提起本件訴訟，程序上核無不合，併此敘明。
肆、得心證之理由：
一、原告主張被告丙○○、丁○○並非其兄張德村與被告甲○○
    所生之婚生子女，業經原告提出林口長庚紀念醫院出具被告
    丙○○與原告、原告姐妹張露美、張美蘭、張雪美及兄長張
    德生進行血緣鑑定之親子鑑定報告一紙附卷可稽，觀之該親
    子鑑定報告既明確記載：
    １、經過計算累積姊弟關係係數(CSI )，實務上證實了『戊○○、張德生、張露美、張美蘭與張雪美是親兄弟姊妹
        』這一個假設。另外，分析戊○○、張德生、張露美、
        張美蘭與張雪美之母系遺傳粒線體染色體，五人皆有相
        同的序列。粒線體染色體之比對結果更再次證實了戊○○、張德生、張露美、張美蘭與張雪美是同一母親所生
        的親兄弟姊妹。
    ２、根據戊○○、張德生、張露美、張美蘭與張雪美的D21S
        11基因型可以推知戊○○、張德生、張露美、張美蘭與
        張雪美的父母(即丙○○的假設祖父母)所擁有的四種基
        因型為(29,32.2,31,32.2 )，然而丙○○的D21S11基因
        型為(31.2,32 )，並沒有遺傳到她假設祖父母所擁有的
        基因型。同理，丙○○也沒有遺傳到假設祖父母所有的
        D19S433、FGA基因型。因此，可以排除丙○○為戊○○
        、張德生、張露美、張美蘭與張雪美的姪女關係。
    ３、女性的X 染色體，一半來自於父親，一半來自於母親。
        由戊○○、張德生、張露美、張美蘭與張雪美的X 染色
        體，可推知丙○○假設父親所有可能的三種X 染色體，
        然而丙○○的X 染色體中並沒有她假設父親所有的這些
        基因。因此，再次可以排除丙○○為戊○○、張德生、
        張露美、張美蘭與張雪美的姪女關係等情。
    核與原告所陳情節相符，足見原告上開主張其與被告丙○○
    要無具有真實姑姪關係，被告丙○○並非其兄張德村所生之
    婚生子女，要非無據。
二、又經本院依原告聲請囑託財團法人長庚紀念醫院林口分院鑑
    定被告丁○○與原告、其兄長張德生及其姐妹張露美、張美
    蘭、張雪美間有無親子血緣關係，而該親子鑑定報告之結論
    既明確記載：
    １、根據戊○○、張德生、張露美、張美蘭與張雪美的D19S
        433 基因型，可以推知戊○○、張德生、張露美、張美
        蘭與張雪美的父母(即丁○○的假設祖父母)所擁有的D1
        9S433基因型組合為(13,15)(13,15)，然而丁○○的D19
        S433基因型為(14.2,15.2 )，並沒有遺傳到其假設祖父
        母所擁有的任一基因半型(13或15)。因此，可以排除丁○○為戊○○、張德生、張露美、張美蘭與張雪美的姪
        子關係。
    ２、根據戊○○、張德生、張露美、張美蘭與張雪美的D8S1
        179 基因型，可以推知戊○○、張德生、張露美、張美
        蘭與張雪美的父母(即丁○○的假設祖父母)所擁有的D8
        S1179基因型，最有可能的組合為(13,13)(13,13 )，較
        不可能的組合為(13,13)，(13,任何基因半型)或(13,任
        何基因半型)(13,任何基因半型)，如表一所示。在假設
        祖父母的基因型組合為(13,13)(13,13)之狀況下，丁○○的基因型為(10,14)之機率為0% 。在假設祖父母的基
        因型組合為(13,13)(13,任何基因半型)之狀況下，雖然
        產生孫子(丁○○)的基因型為(10,14)之機率為25%，但
        是產生五位子女( 戊○○、張德生、張露美、張美蘭與
        張雪美)基因型皆為(13,13)的機率只有3.125%，此機率
        與在假設祖父母的基因型組合為(13,13)(13,13)之狀況
        相比【即產生五位子女( 戊○○、張德生、張露美、張
        美蘭與張雪美)基因型皆為(13,13)的機率為100%】，相
        距甚遠。另外，在假設祖父母的基因型組合為(13,任何
        基因半型)(13,任何基因半型)之狀況下，雖然產生孫子
        (丁○○)的基因型為(10,14)之機率為50%  ，但是產生
        五位子女(戊○○、張德生、張露美、張美蘭與張雪美)
        基因型皆為(13,13)的機率只有0.09765% ，此機率與在
        假設祖父母的基因型組合為(13,13)(13,13)之狀況相比
        【即產生五位子女( 戊○○、張德生、張露美、張美蘭
        與張雪美)基因型皆為(13,13)的機率為100%】，在實務
        上幾乎是不可能會發生。因此，D8S1179 基因型可以排
        除丁○○為戊○○、張德生、張露美、張美蘭與張雪美
        的姪子關係。同理，如表二所示，在假設祖父母的D2S1
        338基因型組合為(19,24)(24,任何基因半型)或(19,24)
        (19,任何基因半型)或(19,任何基因半型)(24,任何基因
        半型)的狀況下，雖然產生孫子(丁○○)的D2S1338基因
        型為(18,26)的機率分別為25%、25%與50%，但是產生五
        位子女(戊○○、張德生、張露美、張美蘭與張雪美)基
        因型皆為(19,24)的機率都只有0.09765% ，實務上幾乎
        不可能會發生。因此，D2S1338 基因型也可以排除丁○○為戊○○、張德生、張露美、張美蘭與張雪美的姪子
        關係。
    ３、張德生與丁○○具有不同的Y染色體基因半型。Y染色體
        上的基因，是由父親直接將此半套體遺傳給小孩，所以
        祖父、父親、孫子和兄弟皆應具有相同的Y 染色體基因
        型。也就是說，伯父與侄子應具有相同的Y 染色體基因
        半型。因此，可以推斷張德生與丁○○不具有伯父與侄
        子的血緣關係。另一方面，經過案號P4055 的計算結果
        ，實務上證實了『戊○○、張德生、張露美、張美蘭與
        張雪美是親兄弟姊妹』，所以也可以排除丁○○為戊○○、張德生、張露美、張美蘭與張雪美的姑姪關係。
    ４、根據遺傳標記和Y 染色體之比對分析，可以排除丁○○
        為戊○○、張德生、張露美、張美蘭與張雪美的姪子關
        係。
    亦有財團法人長庚紀念醫院林口分院99年1月8日以(98)長庚
    院法字第1195號函檢送親子鑑定報告一紙附卷可稽，亦核與
    原告所陳情節相符，足見原告與被告丁○○並無具有真實姑
    姪血緣關係，被告丁○○並非其兄張德村所生之婚生子女，
    堪予認定。
三、參以被告並不否認上開親子鑑定報告記載之真實性，復未提
    出其等確為原告兄長張德村親生子女之任何證據資料以實其
    說，則原告上開主張，自堪信為真實。從而，原告提起本件
    否認子女訴訟，核無不合，自應准許。
四、另原告之兄張德村與被告甲○○間雖於戶籍登記資料上記載
    曾生育一已死亡子女張宇奇(民國89年6月15日出生），惟因
    張宇奇已於92年2 月21日死亡，業據原告提出張宇奇死亡時
    之戶籍謄本一紙附卷可佐，則因被繼承人財產上一切權利義
    務，於繼承開始時由其繼承人繼承，自應以於繼承開始時尚
    生存之人方具有繼承人之權利能力，故繼承開始當時已死亡
    者，即無繼承人之資格，是以，原告之兄張德村於98年7 月
    23日死亡時，因張宇奇於92年 2月21日即已死亡，並非屬原
    告之兄張德村死亡時尚生存之人，故張宇奇對於被繼承人張
    德村之財產上一切權利義務，並無繼承人之資格，附此敘明
    。
五、關於訴訟費用負擔方面：按敗訴人之行為，按當時之訴訟程
    度為伸張或防衛權利所必要者，因該行為所生之費用，法院
    得酌量情形命勝訴之當事人負擔其一部，民事訴訟法第81條
    第2 款著有明文。又本件確認親子關係不存在之訴，原告起
    訴雖於法有據，然本件親子關係既係因婚生推定所造成，則
    被告之應訴係受法律規定而不得不為者，是以本院認為本件
    訴訟費用應由被告甲○○負擔較為公允。
六、訴訟費用之依據：民事訴訟法第81條，判決如主文。
中    華    民    國    99    年    2     月    22    日
                  家事法庭法  官  王佳惠
以上正本係照原本作成。
如對本判決上訴，須於判決送達後20日之不變期間內，向本院提
出上訴狀
                          書記官  蔡玉嬌
中    華    民    國    99    年    2     月    22    日

司法院資訊處製作；財團法人民間司法改革基金會備份。
